臺灣高等法院刑事判決　　　　　　　　　　　　　　九十三年度上易字第四三一號
　　上　訴　人
　　即 自訴 人　乙○○
　　被　　　告　丁○○
　　被　　　告　甲○○
　　右二人共同
　　選任辯護人　蔡明華律師
右上訴人因被告妨害名譽案件，不服臺灣臺北地方法院九十二年度自字第二四號，中
華民國九十三年一月三十日第一審判決，提起上訴，本院判決如左：
    主  文
上訴駁回。
    理  由
一、本件自訴意旨如自訴狀所載（如附件）。
二、按犯罪事實應依證據認定之，無證據不得推定其犯罪事實；又不能證明被告犯罪
    者，應諭知無罪之判決，刑事訴訟法第一百五十四條、第三百零一條第一項分別
    定有明文。而所謂認定犯罪事實之證據，係指足以認定被告確有犯罪行為之積極
    證據而言，該項證據自須適合於被告犯罪事實之認定，始得採為斷罪資料，又苟
    未能發現相當證據或證據不足以證明，自不能以推測或擬制之方法，以為裁判基
    礎，故被告否認犯罪事實所持之辯解，縱屬不能成立，仍非有積極之證據足以證
    明其犯罪行為，不能遽為有罪之認定，此觀諸最高法院二十九年上字第三一○五
    號、四十年台上字第八六號及三十年上字第一八三一號判例自明。次按刑法第三
    百十條第三項前段規定：「對於所誹謗之事，能證明其真實者不罰」，大法官會
    議於八十九年七月七日作成之釋字第五百零九號解釋，亦揭櫫：「言論自由為人
    民之基本權利，憲法第十一條定有明文，國家應給予最大限度之維護，俾其實現
    自我、溝通意見追求真理及監督各種政治或社會活動之功能得以發揮。惟為兼顧
    對個人名譽、隱私及公共利益之保護，法律尚非不得對言論自由依其傳播方式為
    合理之限制。刑法第三百十條第一項及第二項誹謗罪即係保護個人法益而設，為
    防止妨礙他人之自由權利所必要，符合憲法第二十三條規定之意旨。至刑法同條
    第三項前段規定：對誹謗之事，能證明其真實者不罰，係針對言論內容與事實相
    符之保障，並藉以限定刑罰權之範圍，非謂指摘或傳述誹謗事項之行為，必須自
    行證明其言論內容確屬真實，始能免於刑責。惟行為雖不能證明言論為真實，但
    依其提出證據資料，認為行為人有相當理由確信其為真實者，即不能以誹謗罪之
    刑責相繩，亦不得以此項規定而免除檢察官或自訴人於訴訟程序中，依法應負行
    為人故意毀損他人名譽之舉證責任，或法院發現其為真實之義務」之意旨，明白
    闡釋檢察官或自訴人於訴訟程序中，依法應負行為人「故意」誹謗之舉證責任。
    從而，行為人是否構成刑法上誹謗罪，自必合於誹謗罪之構成要件，且有積極證
    據足徵係出於惡意傳述、指摘，始得以該罪相繩。
三、自訴意旨認被告涉有加重誹謗之罪嫌，無非係以台灣日報影本、更正函影本、護
    照影本、致檢察署函、聲明函、撤回自訴狀、報紙影本廣電基金會座談會影本、
    九十一年十月三日丙○○記者會全程錄影帶繕錄（譯文）等資為佐證。訊據被告
    丁○○固不否認係台灣日報負責人之事實，被告甲○○亦不否認九十一年十月九
    日於台灣日報所登載「探針」專欄之文章係其所撰寫之事實，惟二人均堅詞否認
    有何自訴人所指之妨害名譽犯行，被告丁○○並辯稱：伊係擔任台灣日報負責人
    ，基於專業分工，刊登之文章係由編輯部負責，伊並未參與編輯業務，且該「探
    針」專欄係由甲○○負責撰寫，台灣日報並需支付稿費，故其非屬台灣日報之員
    工或記者，且在刊登前，伊亦未曾看過該篇報導等語；被告甲○○則辯稱：關於
    舔耳案之部分，自訴人及其妻丙○○均為政治人物，其言行應屬可受公評之事，
    且伊係依照中國時報之報導所撰寫之評論，且依照中國時報之之報導，確實有「
    高終於改口承認『我有說』」等，足見其評論能證明真實，符合刑法第三百十條
    第三項之規定，另關於槍擊案部分，則係參照當時之新聞報導與中國時報、中央
    日報、聯合報之報導，而質疑有自導自演之嫌疑，尤其，中國時報標題為「四大
    疑點亟待突破」、中央日報標題「不合常理」、聯合報標題直指「苦肉計」，警
    政署長莊亨岱「發現若干疑點，尚待查」，警政署新聞稿「一孔二彈，令人費解
    」，中央選委會主委吳伯雄公開指稱是「苦肉計」，足見伊係依照媒體之資料而
    為，並未杜撰，係就可受公評之事而為適當之評論等語。
四、經查：被告丁○○台灣日報負責人，而被告甲○○撰寫「探針」專欄並刊登於九
    十一年十月九日之台灣日報之事實，固經被告丁○○、甲○○二人供述明確，且
    與自訴人所指述情節相符，復有當日之台灣日報影本在卷足參，應堪信實；而關
    於被告甲○○撰寫「探針」專欄第四段之部分，該部分之內容，經核與自訴人所
    當庭提出之中國時報九十一年十月八日由記者羅如蘭、楊天佑所撰寫報導第五段
    後段之內容相同，僅有中國時報係報導為「白心儀『擬』與乙○○當場電話對質
    」中，而被告甲○○撰寫「探針」專欄中並未有『擬』字之差別等情，亦經自訴
    人陳明無誤，並有九十一年十月八日中國時報影本在卷可稽（原審卷第三六頁）
    。而依照被告甲○○撰寫「探針」專欄以及中國時報係報導之全部內容以觀，該
    段文章主要係在敘明自訴人是否曾經於十月三日記者會前，以電話告知TVBS記者
    白心儀關於涂醒哲辦公室不軌之新聞，以及自訴人之後是否承認或爭執該事情始
    末之真實性，此亦得由二篇文章之標題之意義可得而知，至於自訴人是否與白心
    儀電話對質，或者僅係「擬」與之對質，其結果，對於自訴人事後承認或爭執曾
    經電話告知白心儀之事時，並未有何重大之影響，實可確認。因此，被告甲○○
    所撰寫「探針」專欄第四段之部分，實有相當理由確信其為真實；再者，關於槍
    擊案之部分即被告甲○○撰寫「探針」專欄第五段之部分，中國時報報導確有記
    載「四大疑點亟待突破」之標題、中央日報標題「不合常理」、聯合報並有對該
    事件為報導之報導，且各該報導內容中敘明所稱尚待釐清之疑點為何，另警政署
    長莊亨岱稱「發現若干疑點尚待查」，警政署新聞稿「一孔二彈，令人費解」，
    中央選委會主委吳伯雄公開指稱是「苦肉計」亦據新聞對之為報導，此分別有中
    國時報、中央日報及聯合報報導影本在原審卷內可稽 (原審卷第五七頁以下)。
    足徵自訴人在遭受槍擊案件之時，當時的新聞報導均曾經提出各項質疑，而負責
    案件偵辦與選務工作之人員，亦曾經對槍擊案件發表上開之看法，應堪確定。故
    就該部分，被告甲○○所辯，應屬有相當理由確信其為真實，亦可認定。綜前開
    所述，被告甲○○所撰寫「探針」專欄（專欄第一、二、三、六段之部分之被害
    人，應係告訴人丙○○，自訴人並非被害人不得提出自訴，且依照自訴狀第二、
    三段之記載，自訴人並未就告訴人丙○○受侵害之部分提出自訴，併此說明），
    所為之評論之基礎事實，客觀上有相當理由認屬真實，且其內容並非僅涉及私德
    與公共利益無關，又其係對可受公評之事為評論，主觀上並無誹謗之犯意存在，
    另被告丁○○之部分，前開理由既認定被告甲○○並無誹謗犯行之成立，且亦無
    積極確切之證據足資認定被告丁○○知悉並參與「探針」專欄之撰寫及刊登，被
    告二人既屬不能證明犯罪，揆諸前揭判例要旨，依法自應為被告無罪之判決。
五、原審因認無法證明被告二人有何妨害名譽之犯行，而為被告等無罪之諭知，經核
    並無違誤，上訴人即自訴人上訴意旨仍執前詞，指摘原判決有誤，請求撤銷改判
    ，並無理由，上訴均應予駁回。
六、按本案既經無罪之認定，則聲請併案審理之部分（台灣台北地方法院檢察署九十
    三年度偵字第三一三三號，含九十一年度他字第六三二二號、九十二年度偵字第
    五五六三號卷宗），即與自訴部分無裁判上一罪之關係，而不能併案審理，應退
    由台灣台北地方法院檢察署另為處理。至於被告甲○○於九十一年十月九日在台
    灣日報撰寫「探針」專欄文章中，其標題所下「丙○○無恥第一名」是否有涉及
    公然侮辱，亦非本案所能審酌，附此敘明。
據上論斷，應依刑事訴訟法第三百六十八條，判決如主文。
中　　　華　　　民　　　國　　九十三　　年　　　九　　　月　　十四  　　日
                              臺灣高等法院刑事第十六庭
                                  審判長法  官  許  增  男
                                        法  官  謝  靜  恒
                                        法  官  周  煙  平
右正本證明與原本無異。
不得上訴。
                                        書記官  蕭  麗  珍
中　　　華　　　民　　　國　　九十三　　年　　　十　　　月　　　一　　　日
